---
title: "Metodología Box-Jenkins"
author: "Dr. Rodolfo Gameros"
date: '26/03/2025'
output:
  html_document: default
  pdf_document: default
editor_options:
  chunk_output_type: console
---

```{r setup, include=FALSE}
knitr::opts_chunk$set(echo = TRUE)
```

```{r, include=FALSE}
library(tidyverse)
library(forecast)
library(quantmod)
library(AER)
library(MASS)
library(tseries)
library(stats)
library(car)
library(lmtest)
library(urca)
library(aTSA)
library(openxlsx)
library(fGarch)
library(FinTS)
```



## Metodología Box-Jenkins

Aplica la metodología Box-Jenkins a la serie de precios diarios del índice bursátil Europe 'DAX'. Para cargar dicha base de datos completa puedes utilizar los siguientes comandos.

```{r}
?EuStockMarkets
data("EuStockMarkets")
head(EuStockMarkets)
start(EuStockMarkets)
end(EuStockMarkets)
```

OJO: El análisis sólo se debe aplicar a una de las columnas de la base cargada en 'EuStockMarkets', esta es la columna cuyo título es 'DAX'. La notación 'EuStockMarkets[,]' te puede ser útil para esto.

Realiza tu análisis de manera que cada paso sea un chunk de código diferente e identifica el nombre/título de cada uno de los pasos que no lo tengan incluidos:

Recuerda incluir tus interpretaciones de los resultados que despliega tu código y las conclusiones a las que llegas.


Paso 1: Visualizar la Serie

```{r}
Y <- EuStockMarkets[,1]
plot(Y, main="DAX de 1991 a 1998", ylab="DAX", xlab="Fecha")

plot(stl(Y, s.window="periodic"))

Y.decomp = decompose(Y, type = "additive")
plot(Y.decomp)
```

Paso 2: Estacionarizar la Serie de Tiempo

```{r}
ndiffs(Y)
acf(Y)
pacf(Y)

adf.test(Y)

D1 <- diff(Y, differences=1)
adf.test(D1)
ndiffs(D1)
```

Utilizando el ndiffs como guía, todo parece indicar que la serie DAX es integrada de orden 2. Aplicamos la prueba Aumentada Diockey-Fuller para confirmar esto, y al tener valores p altos para la serie original 'Y' se sigue que esta serie en efecto es No Estacionaria. Por lo que procedemos a diferenciarla una vez, y a eso lo llamamos 'D1'. Al aplicar de nuevo el adf.test(), pero ahora a la serie D1, se aprecian sólo valores p bajos, lo que es evidencia concluyente de que la serie original realmente es un proceso Integrada de orden 1, aunque el comando ndiffs indicará que fuera de orden 2. En conclusión d=1.

Paso 3: Identificar los valores de los parámetros $p$ y $q$

```{r}
pacf(D1)
acf(D1)
```

De los correlogramas se sigue claramente que p=5 y q=5, respectivamente. O bien, también se podría interpretar de manera válida que p=0 y q=0.

Paso 4: Ajustar el modelo $ARIMA(p,d,q)$ a la serie original

```{r}
arima.mod <- arima(Y, order=c(5,1,5))
arima.mod$aic
arima.mod2 <- arima(Y, order=c(0,1,0))
arima.mod2$aic

# auto.arima(Y)
arima.opt <- arima(Y, order=c(5,2,0))
arima.opt$aic

plot(arima.mod$residuals)
pacf(arima.mod$residuals)
acf(arima.mod$residuals)
```

Paso 5: Predicciones, realiza las predicciones necesarias para llegar al cierre del año 1998 (año con 260 días hábiles), incluye un intervalo del 90% con tus predicciones.

```{r}
end(Y) #h = 260 - 189 = 91
preds <- predict(arima.mod, n.ahead=91)
start(preds$pred)
end(preds$pred)

ts.plot(cbind(Y,preds$pred),lty=c(1,3))
ts.plot(cbind(tail(Y,169),preds$pred),lty=c(1,3))

proys <- preds$pred + rnorm(91, 0, sqrt(arima.mod$sigma2))
ts.plot(cbind(tail(Y,169),proys),lty=c(1,3))

lowband <- preds$pred - 1.65*preds$se
upband <- preds$pred + 1.65*preds$se
ts.plot(cbind(Y,preds$pred, lowband, upband),lty=c(1,3,3,3), col=c("black","blue","red","red"), main="Predicciones DAX 1998 - 1999")
ts.plot(cbind(tail(Y,169),preds$pred, lowband, upband),lty=c(1,3,3,3), col=c("black","blue","red","red"), main="Predicciones DAX 1998 - 1999")

prons <- forecast::forecast(arima.mod, level=90, h=91)
plot(prons, main="Pronósticos FTSE")
```