---
title: "**Actividad 1 Aplicación de modelos de ecuaciones estructurales**"
author: "**Víctor Benito García Rocha (A01232580)**"
date: "**2025-02-21**"
output:
  html_document:
    df_print: paged
    toc: TRUE
    toc_float: TRUE
    toc_collapsed: TRUE
    number_sections: TRUE
    theme_united: united
    highlight: tango
    code_download: TRUE
  pdf_document:
    latex_engine: xelatex
always_allow_html: true
---

- **Instrucciones:**

Aplica la metodología Box-Jenkins a la serie de precios ajustados de una de las TSLA del día 01/Enero/2013 al 28/Febrero/2025

```{r setup, include=FALSE}
knitr::opts_chunk$set(echo = TRUE, warning = FALSE, message = FALSE)
```

- **Librerías**

```{r message=FALSE}
library(quantmod)
library(tseries)
library(forecast)
library(ggplot2)
library(dplyr)
library(lubridate)
```

## Obtención de datos

```{r}
inicio <- "2013-01-01"
fin <- "2025-02-28"

getSymbols("TSLA", from = inicio, to = fin)

# Precios de cierre ajustados
tsla_ajustados <- TSLA$TSLA.Adjusted
tsla_df <- data.frame(
  fecha = index(tsla_ajustados),
  precio = as.numeric(tsla_ajustados)
)
```

## Análisis exploratorio

```{r echo=FALSE}
# Visualización de la serie temporal
ggplot(tsla_df, aes(x = fecha, y = precio)) +
  geom_line(color = "#76b900") +
  labs(
    title = "Serie de precios ajustados de TSLA (2013-2025)",
    x = "Fecha",
    y = "Precio ajustado (USD)"
  ) +
  theme_minimal()
```

```{r include=FALSE}
# ggsave("./src/m1/clase_2025_03_28/tsla_serie_temporal.png", width = 10, height = 6)
```

## Metodología Box-Jenkins

### Identificación del modelo

#### Verificación de estacionariedad

```{r echo=FALSE}
# Test de Dickey-Fuller Aumentado
adf_test <- adf.test(tsla_ajustados)
print(adf_test)

# Si la serie no es estacionaria, aplicamos diferenciación
if (adf_test$p.value > 0.05) {
  # Aplicamos diferenciación
  tsla_diff <- diff(tsla_ajustados, differences = 1)
  tsla_diff <- tsla_diff[!is.na(tsla_diff)]
  
  # Verificamos estacionariedad en la serie diferenciada
  adf_test_diff <- adf.test(tsla_diff)
  print(adf_test_diff)
  
  # Convertimos a dataframe para visualizar
  tsla_diff_df <- data.frame(
    fecha = index(tsla_diff),
    diferencia = as.numeric(tsla_diff)
  )
  
  # Visualizamos la serie diferenciada
  ggplot(tsla_diff_df, aes(x = fecha, y = diferencia)) +
    geom_line(color = "#76b900") +
    labs(
      title = "Serie diferenciada de precios ajustados de TSLA",
      x = "Fecha",
      y = "Primera diferencia"
    ) +
    theme_minimal()
  
  # Guardamos el gráfico
  # ggsave("./src/m1/clase_2025_03_28/tsla_serie_diferenciada.png", width = 10, height = 6)
  
  # Usamos la serie diferenciada para el análisis
  serie_para_analisis <- tsla_diff
} else {
  # Si ya es estacionaria, usamos la serie original
  serie_para_analisis <- tsla_ajustados
}
```

#### Identificación de órdenes AR y MA (p, d, q)

```{r echo=FALSE}
# ACF y PACF para identificar órdenes p y q
acf_resultado <- acf(serie_para_analisis, plot = FALSE)
pacf_resultado <- pacf(serie_para_analisis, plot = FALSE)

# Creamos dataframes para los gráficos
acf_df <- data.frame(
  lag = acf_resultado$lag,
  acf = acf_resultado$acf
)

pacf_df <- data.frame(
  lag = pacf_resultado$lag,
  pacf = pacf_resultado$acf
)
```

#### Interpretación de parámetros ARIMA(p,d,q)

- **d (orden de la diferencia)**: Ya determinado por la prueba de estacionariedad. Como el p-valor del test ADF fue 0.2163 > 0.05, la serie **no es estacionaria** y se aplicó una diferenciación **(d=1)**.

- **p (orden de la parte autorregresiva o AR)**: Analizando detalladamente el gráfico PACF, observamos picos significativos principalmente en los retardos 7 y hasta 24. Probaremos con valores p = 0, 1, 2 (simples) y p = 7, 8, 24 (complejos). 

Para seleccionar objetivamente el valor óptimo de p, utilizaremos los siguientes criterios:

1. **Test estadísticos**:
```{r, echo=TRUE}
# Determinamos el valor de d
d_valor <- 1  # Ya determinado por la prueba ADF

# Para cada valor candidato de p
resultados_p <- data.frame(
  p_valor = 0,
  AIC = 0,
  BIC = 0,
  LogLik = 0
)

for (p_val in c(0, 1, 2, 7, 8, 24)) {
  modelo_temp <- Arima(tsla_ajustados, order = c(p_val, d_valor, 0))
  resultados_p <- rbind(resultados_p, data.frame(
    p_valor = p_val,
    AIC = modelo_temp$aic,
    BIC = BIC(modelo_temp),
    LogLik = modelo_temp$loglik
  ))
}
```

```{r echo=FALSE}
print(resultados_p)
```

Mejor p según AIC:

```{r echo=FALSE}
mejor_p_aic <- resultados_p$p_valor[which.min(resultados_p$AIC)]
mejor_p_aic
```

Mejor p según BIC:

```{r echo=FALSE}
mejor_p_bic <- resultados_p$p_valor[which.min(resultados_p$BIC)]
mejor_p_bic
```

Ambos criterios sugieren que el valor óptimo para p es **0**.

- **q (orden de la parte media móvil o MA)**: Observando el gráfico ACF, vemos picos significativos que sobrepasan las líneas de significancia en los retardos 7, 9, 20, 24 y 31. En un modelo MA(q), el ACF debería "cortarse" después del retardo q. Sin embargo, los picos dispersos sugieren probar con diferentes valores de q.

```{r}
# Ya que p=0 (según los resultados anteriores), ahora probamos diferentes valores de q
resultados_q <- data.frame(
  q_valor = 0,
  AIC = 0,
  BIC = 0,
  LogLik = 0
)

# Probamos diferentes valores de q (0, 1, 7, 9, 20, 24)
for (q_val in c(0, 1, 7, 9, 20, 24)) {
  modelo_temp <- Arima(tsla_ajustados, order = c(0, d_valor, q_val))
  resultados_q <- rbind(resultados_q, data.frame(
    q_valor = q_val,
    AIC = modelo_temp$aic,
    BIC = BIC(modelo_temp),
    LogLik = modelo_temp$loglik
  ))
}

# Eliminamos la primera fila (inicialización)
resultados_q <- resultados_q[-1,]

print(resultados_q)

# Encontramos el valor óptimo según AIC y BIC
mejor_q_aic <- resultados_q$q_valor[which.min(resultados_q$AIC)]
mejor_q_bic <- resultados_q$q_valor[which.min(resultados_q$BIC)]

cat("\nValor óptimo de q según AIC:", mejor_q_aic, "\n")
cat("Valor óptimo de q según BIC:", mejor_q_bic, "\n")
```

**Interpretación para q**: Basándonos en los resultados, el modelo óptimo sería un ARIMA(0,1,q), donde:
- Según AIC, q = 24 ofrece el mejor ajuste
- Según BIC, q = 1 es óptimo, favoreciendo el modelo más parsimonioso

Dado que estamos trabajando con series financieras, donde el principio de parsimonia es importante, podríamos optar por un modelo ARIMA(0,1,1), que es más simple y evita posibles problemas de sobreajuste.

```{r}
# Gráfico ACF
g_acf <- ggplot(acf_df, aes(x = lag, y = acf)) +
  geom_bar(stat = "identity", fill = "#76b900", width = 0.5) +
  geom_hline(yintercept = c(1.96/sqrt(length(serie_para_analisis)), 
                           -1.96/sqrt(length(serie_para_analisis))), 
             linetype = "dashed", color = "blue") +
  labs(title = "Función de Autocorrelación (ACF)",
       x = "Retardo",
       y = "ACF") +
  theme_minimal()

# Gráfico PACF
g_pacf <- ggplot(pacf_df, aes(x = lag, y = pacf)) +
  geom_bar(stat = "identity", fill = "#76b900", width = 0.5) +
  geom_hline(yintercept = c(1.96/sqrt(length(serie_para_analisis)), 
                           -1.96/sqrt(length(serie_para_analisis))), 
             linetype = "dashed", color = "blue") +
  labs(title = "Función de Autocorrelación Parcial (PACF)",
       x = "Retardo",
       y = "PACF") +
  theme_minimal()
```

```{r, echo=FALSE}
print(g_acf)
```

```{r, echo=FALSE}
print(g_pacf)
```

```{r, include=FALSE}
# ggsave("./src/m1/clase_2025_03_28/tsla_acf.png", plot = g_acf, width = 8, height = 6)
# ggsave("./src/m1/clase_2025_03_28/tsla_pacf.png", plot = g_pacf, width = 8, height = 6)
```

### Estimación de modelos candidatos

```{r echo=FALSE}
# Determinar si usamos la serie original o diferenciada
if (exists("tsla_diff")) {
  d_valor <- 1
  serie_modelado <- tsla_diff
} else {
  d_valor <- 0
  serie_modelado <- tsla_ajustados
}

# Ajustar automáticamente modelo ARIMA
modelo_auto <- auto.arima(tsla_ajustados, seasonal = FALSE)
summary(modelo_auto)
```

```{r echo=FALSE}
# Basado en ACF y PACF, probamos modelos específicos
# Creamos modelos más específicos basados en los patrones observados
modelo1 <- Arima(tsla_ajustados, order = c(0, d_valor, 0))  # Modelo simple (camino aleatorio con deriva)
modelo2 <- Arima(tsla_ajustados, order = c(1, d_valor, 1))  # Modelo clásico ARIMA(1,d,1)
modelo3 <- Arima(tsla_ajustados, order = c(2, d_valor, 1))  # Aumentamos orden AR a 2
modelo4 <- Arima(tsla_ajustados, order = c(0, d_valor, 1))  # Modelo MA(1) puro
modelo5 <- Arima(tsla_ajustados, order = c(7, d_valor, 1))  # Basado en pico PACF en retardo 7
modelo6 <- Arima(tsla_ajustados, order = c(24, d_valor, 0))  # Considerando el pico más alto en retardo 24

# Comparar criterios AIC y BIC
modelos_df <- data.frame(
  Modelo = c("Auto ARIMA", "ARIMA(0,d,0)", "ARIMA(1,d,1)", "ARIMA(2,d,1)", 
             "ARIMA(0,d,1)", "ARIMA(7,d,1)", "ARIMA(24,d,0)"),
  Orden = c(paste(modelo_auto$arma[1], modelo_auto$arma[6], modelo_auto$arma[2]), 
            paste(0, d_valor, 0),
            paste(1, d_valor, 1), 
            paste(2, d_valor, 1), 
            paste(0, d_valor, 1),
            paste(7, d_valor, 1),
            paste(24, d_valor, 0)),
  AIC = c(modelo_auto$aic, modelo1$aic, modelo2$aic, modelo3$aic, 
          modelo4$aic, modelo5$aic, modelo6$aic),
  BIC = c(BIC(modelo_auto), BIC(modelo1), BIC(modelo2), BIC(modelo3), 
          BIC(modelo4), BIC(modelo5), BIC(modelo6))
)

print(modelos_df)
```

```{r echo=FALSE}
# Seleccionar el mejor modelo (menor AIC)
mejor_modelo_idx <- which.min(modelos_df$AIC)
mejor_modelo_nombre <- modelos_df$Modelo[mejor_modelo_idx]

# También identificamos el mejor modelo según BIC
mejor_modelo_bic_idx <- which.min(modelos_df$BIC)
mejor_modelo_bic_nombre <- modelos_df$Modelo[mejor_modelo_bic_idx]

cat("El mejor modelo según AIC es:", mejor_modelo_nombre, "\n")
cat("El mejor modelo según BIC es:", mejor_modelo_bic_nombre, "\n")
```

### Diagnóstico del modelo

```{r echo=FALSE}
# Diagnóstico del modelo seleccionado
if (mejor_modelo_nombre == "Auto ARIMA") {
  modelo_final <- modelo_auto
} else if (mejor_modelo_nombre == "ARIMA(0,d,0)") {
  modelo_final <- modelo1
} else if (mejor_modelo_nombre == "ARIMA(1,d,1)") {
  modelo_final <- modelo2
} else if (mejor_modelo_nombre == "ARIMA(2,d,1)") {
  modelo_final <- modelo3
} else if (mejor_modelo_nombre == "ARIMA(0,d,1)") {
  modelo_final <- modelo4
} else if (mejor_modelo_nombre == "ARIMA(7,d,1)") {
  modelo_final <- modelo5
} else if (mejor_modelo_nombre == "ARIMA(24,d,0)") {
  modelo_final <- modelo6
}

# Test de Ljung-Box para autocorrelación de residuos
ljung_box <- Box.test(modelo_final$residuals, lag = 10, type = "Ljung-Box")
print(ljung_box)
```

```{r echo=FALSE}
# Analizar residuos
checkresiduals(modelo_final)
```

### Pronóstico

```{r echo=FALSE}
# Realizar pronóstico para los próximos 730 días (2 años)
pronostico <- forecast(modelo_final, h = 730)

# Visualizar pronóstico
autoplot(pronostico) +
  labs(
    title = "Pronóstico de precios de TSLA para los próximos 2 años",
    x = "Tiempo",
    y = "Precio ajustado (USD)"
  ) +
  theme_minimal()
```

```{r include=FALSE}
# ggsave("./src/m1/clase_2025_03_28/tsla_pronostico.png", width = 10, height = 6)
```

```{r, echo=FALSE}
print(pronostico)
```


```{r, include=FALSE}
# rmarkdown::render(
#   "./src/m1/clase_2025_03_28/actividad_1.Rmd",
#   output_format = "html_document",
#   output_dir = "./docs/"
# )
```

```{r, include=FALSE}
# rmarkdown::render(
#   "./src/m1/clase_2025_03_28/actividad_1.Rmd",
#   output_format = rmarkdown::pdf_document(),
#   output_dir = "./docs/"
# )
```